---
title: "04 & 05 - Домашна работа"
subtitle: "Изследване на връзки. Корелация. Асоциация"
author: "ас.д-р Костадин Костадинов"
language: 
      tag: '!expr'
      value: system('lang_yaml custom.yml')
format:
  pdf:
    mainfont: "Old Standard TT"
    sansfont: "Old Standard TT"
    monofont: "Old Standard TT"
    colorlinks: true
---

```{r}
#| include: false
#| warning: false
library(ggthemes)
library(gt)
library(gtsummary)
library(showtext)
library(ggeffects)
library(patchwork)
library(scales)
library(sysfonts)
library(ggsci)
library(ggridges)
library(rstatix)
library(statsExpressions)
library(tidyverse)
library(broom)
library(showtext)
library(janitor)
```

```{r}
#| include: false
#| warning: false

knitr::opts_chunk$set(dev = "cairo_pdf")
ggplot2::theme_set(
  ggthemes::theme_tufte(
    base_size = 10,
    base_family = "Cormorant Infant",
    ticks = FALSE))
font_add(family = "Cormorant Infant", regular = "CormorantInfant-Regular.ttf")
showtext_auto()
```

# Задача 1

Като използвате непараметричен тест хи квадрат проверете сышествува ли асоциация между продлжителността трудовия стаж при миньорите и заболеваемостта от вибрационна болест?

| трудов стаж | с вибдационна болест | здрави | Общо |
|-------------|----------------------|--------|------|
| до 5г.      | 32                   | 127    | 159  |
| 6-15г.      | 56                   | 268    | 324  |
| 16-25г.     | 23                   | 48     | 71   |
| над 25г.    | 41                   | 34     | 75   |
| Общо        | 152                  | 477    | 629  |

# Задача 2

При проучване влиянието вида на използвания дюшек за получаване на декубитусни рани при ортопедични случаи, са получени следните резултати:

-   При low air-loss дюшек при 7 от 56 изследвани случаи има декубитусни рани
-   При воден дюшек при 13 от 71 изследвани лица
-   При дюшек на вълни с декубитусни рани са 25 от 72 пациенти

Определете вида на използвания дюшек дали е фактор за появата на декубитосни рани?

# Задача 3

При проучване на нов анестетик е отчетено времето от подаването до реакцията на пациента и съответната ефективна доза, определена в ug/kg.

| доза       | време за въздействие |
|------------|----------------------|
| 1,3        | 25                   |
| 1,9        | 13                   |
| 1,5        | 19                   |
| 1,1        | 23                   |
| 1          | 26                   |
| 1,3        | 21                   |
| 2,1        | 11                   |
| 1,7        | 30                   |
| 1,6        | 14                   |
| 0,9        | 24                   |
| общо: 14,4 | общо: 206            |


## Първо:

Изислете 95% -вия интервал на доверителност на ефективна доза в генералната съвкупност.

## Второ:

Изислете 95% -вия интервал на доверителност за времето до ефект в генералната съвкупност.

## Трето: 

Докажете съществува ли връзка между явленията доза и време за реакция на анестетика.





